【裁判字號】    99,金訴緝,4
【裁判日期】    991018
【裁判案由】    證券交易法
【裁判全文】
臺灣臺北地方法院刑事判決             99年度金訴緝字第4號
公  訴  人  臺灣臺北地方法院檢察署檢察官
被      告  甲○○
上列被告因違反證券交易法等案件，經檢察官提起公訴（86年度
偵字第265號），本院判決如下：
    主  文
本件免訴。
    理  由
一、公訴意旨略以：
    (一)被告甲○○、王瑞昌（本院通緝中）、游文雄、蔡嘉邦、
      吳紫標、李憲忠等人，於民國（下同）72年間成立尚鋒興
      業股份有限公司，由被告擔任董事長、吳紫標為總經理、
      游文雄為副總經理，於81年12月16日，尚鋒興業股份有限
      公司經前財政部證券管理委員會核准上市，被告、董事王
      瑞昌夫婦等人，為拉抬尚鋒興業股份有限公司之股票以防
      止股價下跌，乃在取得其他董、監事游文雄、吳紫標、蔡
      嘉邦、李憲忠，經理人謝國春、林位仁、鄭建中、莊文常
      、鄭日慶、董錫薰、許瑞源及股務課課長曾秀媛之共識下
      ，基於概括之犯意，將前述人等於公司上市後分得之股票
      （總估約佔尚鋒興業股份有限公司股權之70％），集中存
      放於台中區中小企業銀行該公司租用之保管箱中，以減少
      市場上尚鋒股票之流量，並運用該公司上市釋出10％股權
      之承銷得利，自其中取出新台幣（下同）1億5千萬元成立
      所謂之護盤基金，再使用由被告、吳紫標、鄭建中、蔡嘉
      邦、李憲忠等人所提供不知情之黃賢盛、陳潮煌、陳錦樹
      、陳劉桔、陳潮澤、李佳玫、楊足、陳素治、王金燕、唐
      照禮、劉惠珍、陳總敏、鄭惠娟、蔡銘欽、李重御、李銘
      炘、陳慧燕、林信義、李淑卿、張振奎、胡再麟、潘懋官
      、吳宏柱、陳乃玉、陳國能、陳通聯、鄭碧華、鄭碧娥、
      吳健敏、林生權、張秀微等人頭戶，並分別於台北、台中
      、彰化之大發證券、怡富證券、時代證券、大華證券、亞
      洲證券、菁英證券、金豪證券、台育證券、宏華證券、元
      統證券、建弘證券、中信證券、致和證券、新寶證券等證
      券商處開設帳戶，於證券集中市場上操控尚鋒興業股份有
      限公司股價。該護盤基金之運作，係由被告主控，負責有
      關協調、調度事宜，游文雄、吳紫標負責該基金運作決策
      之諮詢事宜，至於護盤操作，則分別委任謝國松（該公司
      上市之初至82年6月間，時任尚鋒興業股份有限公司財務
      部協理）、楊金月（82年底至83年7、8月間）及胡華東（
      83 年10月至84年8月間，時任尚鋒興業股份有限公司財務
      部經理）進行操盤，該3人乃根據市場交易情形，決定買
      賣尚鋒興業股份有限公司股票之價與量，再交由該尚鋒興
      業股份有限公司股務曾秀媛，以他人名義按既定之時間、
      價格分別下單買進、賣出或相對買賣尚鋒股票，藉此分散
      買賣、分散買氣之方式，規避證管會查核及市場投資人注
      意，按既定計畫製造尚鋒興業股份有限公司股票交易熱絡
      之假象，以穩定該股票之價格。在尚鋒興業股份有限公司
      股票上市之初至82年8、9月間，該護盤操作尚稱順利且有
      盈利，惟自82年底，因尚鋒興業股份有限公司股價下滑，
      該護盤基金發生虧損，遂由被告等自行籌資（蔡嘉邦2億
      元、吳紫標3、4千萬元、李憲忠7千5百萬元、游文雄5千
      萬元），或以渠等持有之尚鋒興業股份有限公司股票，向
      華南商業銀行員林分行、第一商業銀行員林分行、台灣企
      銀彰化分行、亞太銀行員林分行、聯邦銀行員林分行、中
      興銀行員林分行、太設企業股份有限公司、台新銀行儲蓄
      部、李慧玲等質押借款，以支應護盤所需資金，並於84年
      4月1日尚鋒興業股份有限公司股票除權前，自84年4月1日
      起，利用人頭戶，連續於4月1日買賣92張（佔當日成交量
      34.58％）、4月8日買賣123張（佔當日成交量5.16％）、
      4月13日買賣437張（佔當日成交量39.12％）、4月14日，
      買賣248張（佔當日成交量30.57％）、4月18日買賣87張
      （佔當日成交量13.63％）、4月21日買賣52張（佔當日成
      交量5.79％）、4月24日買賣132張（佔當日成交量11.61
      ％）、4月25日買賣139張（佔當日成交量5.04％）、4月
      26日買賣96張（佔當日成交量20.91％）、4月27日買賣12
      3張（佔當日成交量18.41％）、4月28日買賣254張（佔當
      日成交量27.94％）、4月29日買賣74張（佔當日成交量13
      .57％）、5月1日買賣56張（佔當日成交量26.54％）、5
      月3日，買賣89張（佔當日成交量51.74％）、5月4日買賣
      80張（佔當日成交量48.78％）、5月6日買賣56張（佔當
      日成交量38.35％）、5月12日買賣149張（佔當日成交量4
      0.93％）、5月16日買賣101張（佔當日成交量65.16％）
      、5月18日買賣58張（佔當日成交量27.88％）、5月20日
      買賣52張（佔當日成交量30.05％）、5月22日買賣141張
      （佔當日成交量79.21％）、5月23日買賣72張（佔當日成
      交量31.71％）、5月24日買賣104張（佔當日成交量65.40
      ％）、5月25日買賣132張（佔當日成交量54.77％）、5月
      27日買賣80張（佔當日成交量45.45％）、5月30日買賣14
      9張（佔當日成交量71.63％）、5月31日買賣142張（佔當
      日成交量46.55％）、6月5日買賣62張（佔當日成交量41.
      33％）、6月6日買賣50張（佔當日成交量23.25％）、6月
      12日買賣109張（佔當日成交量7.13％）、6月17日買賣13
      6張（佔當日成交量9.45％）、6月19日買賣58張（佔當日
      成交量8.60％）、7月5日買賣187張（佔當日成交量26.08
      ％）、7月15日買賣60張（佔當日成交量28.16％）、7月2
      9日買賣65張（佔當日成交量45.13％），使尚鋒興業股份
      有限公司股價維持在60元左右，但被告等亦因此而持有尚
      鋒興業股份有限公司約90％左右之股權，相對造成資金周
      轉困難，而於股票除權後，尚鋒興業股份有限公司股價持
      續下跌，被告等無力護盤，造成約20億元左右之損失。因
      認被告此部分涉犯77年1月29日修正公布之證券交易法第1
      71條之罪嫌。
    (二)又於82年間，尚鋒興業股份有限公司為避免國外購料之匯
      兌損失，乃決議進行外匯期貨交易，惟於84年2月間，因
      操作失利造成1億5千餘萬元之虧損，被告、王瑞昌、游文
      雄、吳紫標等為隱瞞公司財務重大虧損之訊息，以維持公
      司信用及股價，乃將上開之虧損，改為被告與游文雄個人
      之投資損失，再由尚鋒興業股份有限公司於84年7月之董
      事會上決議，對並無因與公司有業務交易行為有融通資金
      必要之被告、董事游文雄分別核予1億元之貸款額度，並
      由被告於同年7月間貸得7千6百萬元，游文雄於同年7、9
      月間共貸得5千6百萬元使用，被告並經彭國華同意，以彭
      國華之名義，於同年7、8月間，向尚鋒興業股份有限公司
      貸得1億390萬元使用。另尚鋒興業股份有限公司之會計主
      管林正勝明知該等情形，竟未於次月之營運公告中，揭示
      有關資金貸放情形，並由林正勝指示承辦人員事後補正相
      關之會計憑證，用不正當方法偽作財務報表，致使生不實
      之結果。因認被告此部分涉犯79年11月10日修正公布之公
      司法第15條、84年5月19日修正公布之商業會計法第71條
      等罪嫌。
二、按案件時效已完成者，或犯罪後之法律已廢止其刑罰者，應
    諭知免訴之判決，且得不經言詞辯論為之，刑事訴訟法第30
    2條第2款、第4款、第307條定有明文。又「於中華民國94年
    1月7日刑法修正施行前，其追訴權或行刑權時效已進行而未
    完成者，比較修正前後之條文，適用最有利於行為人之規定
    」，刑法施行法第8條之1亦有明定。查修正後刑法第80條第
    1項有關追訴權時效期間之規定，與修正前刑法第80條第1項
    之規定不同，修正後刑法所定時效期間較長，表示行為人被
    追訴之期限較久，自屬對行為人不利，比較修正前後之條文
    ，自以修正前刑法第80條第1項之規定較有利於行為人，故
    本件關於追效權時效，自應適用修正前刑法第80條第1項之
    規定。而關於追訴權時效之停止進行及其期間、計算，亦應
    一體適用修正前刑法第83條之規定。
三、本件被告被訴就犯罪事實一部分於81年12月16日至84年7月
    29日涉犯77年1月29日修正公布之證券交易法第171條；就犯
    罪事實二部分於84年7月至9月間某日涉犯79年11月10日修正
    公布之公司法第15條、84年5月19日修正公布之商業會計法
    第71條等罪嫌。經查：
    (一)犯罪後之法律已廢止其刑罰部分：公訴意旨認被告涉犯公
      司法第15條之罪，然公司法第15條有關公司負責人經營登
      記範圍以外業務之刑事處罰規定，業經立法院三讀通過修
      正刪除，並經總統於90年11月12日公布，同年月14日生效
      ，本件被告行為後，公司法第15條第3項既已廢止其刑罰
      ，此部分應認屬犯罪後之法律已廢止其刑罰之情形。
    (二)時效完成部分：另就公訴意旨所認被告涉犯77年1月29日
      修正公布之證券交易法第171條、84年5月19日修正公布之
      商業會計法第71條等罪嫌部分，案經臺灣臺北地方法院檢
      察署檢察官於85年12月21日開始實施偵查。並於86年12月
      20日偵查終結，向本院提起公訴，且於86年12月30日繫屬
      本院，有卷附起訴書及本院刑事卷附送審收案戳印1枚可
      稽。嗣被告於本院審理期間逃匿，經本院於88年7月15日
      以88年北院義刑慎緝字第574號通緝書通緝，有通緝書1紙
      在卷可稽，是被告逃匿致審判之程序不能繼續而停止。本
      件被告所犯之上開罪名即77年1月29日修正公布之證券交
      易法第171條、84年5月19日修正公布之商業會計法第71條
      等罪嫌部分，其中所涉犯77年1月29日修正公布之證券交
      易法第171條之罪，最重本刑為7年以下有期徒刑之罪、84
      年5月19日修正公布之商業會計法第71條之罪，最重本刑
      為5年以下有期徒刑之罪，依修正前刑法第80條第1項第2
      款、第83條之規定，其追訴權時效期間加計其停止期間均
      為12年6月，又依大法官會議釋字第138號解釋意旨，追訴
      權時效於實施偵查起訴即不生時效進行之問題。因此，被
      告所犯之上開罪嫌於85年12月21日經臺灣臺北地方法院檢
      察署檢察官實施偵查起至本院發布通緝之88年7月15日止
      共2年6月又26日，追訴權時效尚不進行。以被告犯罪終了
      日之84年7月29日、84年9月間某日加計上開追訴權時間12
      年6月及實施偵查、審判之停止期間，並扣除檢察官於86
      年12月20日起訴至案件於同年12月30日繫屬本院之期間11
      日，此部分追訴權時效應分別於99年8月14日、同年9月30
      日業已完成。
四、是依照首開說明被告所犯之77年1月29日修正公布之證券交
    易法第171條、79年11月10日修正公布之公司法第15條、84
    年5月19日修正公布之商業會計法第71條等罪嫌部分，應為
    免訴之諭知。爰不經言詞辯論，逕為諭知免訴之判決。
據上論斷，應依刑事訴訟法第302條第2款、第4款、第307條，判
決如主文。
中    華    民    國    99    年    10    月    18    日
                  刑事第十庭    審判長法  官  吳秋宏
                                      法  官  林孟皇
                                      法  官  呂煜仁
上正本證明與原本無異。
如不服本判決應於收受送達後10日內向本院提出上訴書狀，並應
敘述具體理由；其未敘述上訴理由者，應於上訴期間屆滿後20日
內向本院補提理由書（均須按他造當事人之人數附繕本）「切勿
逕送上級法院」。
                                      書記官  曹尚卿
中    華    民    國    99    年    10    月    18    日

司法院資訊處製作；財團法人民間司法改革基金會備份。
